【裁判字號】    96,訴,3083
【裁判日期】    970408
【裁判案由】    強制拆遷
【裁判全文】
臺北高等行政法院裁定
                                     96年度訴字第03083號
原      告  甲○○
            乙○○
            丙○○
            丁○○
            戊○○
            己○○
            庚○○
            辛○○
            壬○○
            癸○○
            子○○
            丑○○
            寅○○
            卯○○
            辰○○
            巳○○
            午○○
            未○○
            申○○
            酉○○
            戌○○
            亥○○
            天○○
            地○○
            宇○○
            宙○○
            玄○○
            黃○○
            Ａ○○
            Ｂ○○
            Ｃ○○
            Ｄ○○
            Ｅ○○
            Ｆ○○
            Ｇ○○
            Ｈ○○
            Ｉ○○
共      同
訴訟代理人  阮慶文律師
被      告  花蓮縣花蓮市公所
代  表  人  Ｊ○○（市長）
訴訟代理人  許碩芳律師
            歐宇倫律師
上列當事人間因強制拆遷事件，原告不服中華民國96年6 月26日
花蓮縣政府96訴字第08號訴願決定，提起行政訴訟。本院裁定如
下︰
    主  文
原告之訴駁回。
訴訟費用由原告負擔。
    理  由
一、按「原告之訴，有起訴不合程式或不備要件者，行政法院應
    以裁定駁回之」，行政訴訟法第107 條第1 項第10款定有明
    文。次按「人民因中央或地方機關之違法行政處分，認為損
    害其權利或法律上之利益，經依訴願法提起訴願而不服其決
    定或……，得向高等行政法院提起撤銷訴訟」為行政訴訟法
    第4 條第1 項規定。而所謂行政處分，依訴願法第3 條第1
    項及行政程序法第92條之規定，係指中央或地方機關就公法
    上具體事件所為之決定或其他公權力措施而對外直接發生法
    律效果之單方行政行為而言。是行政處分必須是行政機關所
    為直接發生法律效果之法律行為，也就是導致權利與（或）
    義務發生、變更、消滅或確認之行為。若非行政處分，提起
    撤銷之訴，依首揭之說明，即應認其不備起訴要件，依行政
    訴訟法第107 條第1 項第10款後段規定裁定駁回之。
二、緣原告現居住之臨時建築物( 下稱系爭房屋) 係被告於民國
    （以下同）66年為協助自由街、明義街排水溝上火災受災戶
    （約40戶）臨時營業所搭建，產權為被告所有，有經花蓮地
    方法院67年度認字第108 號等公證之切結書及花蓮地方法院
    74年度訴字第350 號判決可證，該受災戶並於切結書第3 點
    約定：「政府如興建完成永久性之建築物可供營生另予安置
    時本人願任憑拆除或封閉，並自行遷離」被告於75年間提出
    「治標治本」計畫，以中央市場攤位安置受災戶，有花蓮市
    公所75年3 月7 日市建創字第3612號公告為證。惟被告與受
    災戶間協調不成致受災戶不願遷入。嗣被告又於80餘年間與
    原受災戶（不含私下轉讓未經登記之繼受人）另行訂約，由
    原受災戶出具切結書，切結：「若政府實施國家政策或都市
    計畫必須收回或拆除，本管理人絕無異議並放棄一切先訴抗
    辯權。」今被告為辦理「溝仔尾整治工程」，遂於96年4 月
    23日花市財字第0960008747號函知原告略以：「主旨：為辦
    理『溝仔尾整治工程』將拆除本所所有房屋，請台端於96年
    5 月31日前配合搬遷，否則逕依廢棄物清除，．．．說明：
    一、依據『花蓮縣興辦公共工程用地拆遷物拆遷補償救濟自
    治條例』辦理。二、有關人口遷移費，請現住戶提供95年5
    月24日公開說明會前6 個月已在現址設立戶籍之相關憑證辦
    理。．．．」（其後被告以96年6 月22日花市財字第096001
    3821號函更正上開函內容，刪除「否則逕依廢棄物清除」文
    句，並補充說明前引自治條例為人口搬遷費及其他補償之辦
    理依據）等語( 下稱系爭函) 。原告不服，以系爭臨時建築
    物係由其出資建築且非「廢棄物」、被告未完成永久性建築
    可供營生安置及原處分之拆遷依據適用法令錯誤等為由，提
    起訴願，遭決定不受理，遂向本院提起行政訴訟。
三、經查，系爭房屋為被告所有，且系爭房屋坐落之土地為中華
    民國所有，而被告為管理機關，此為兩造所不爭，並有臺灣
    花蓮地方法院74年度訴字第350 號民事判決、土地所有權狀
    影本附卷可稽( 見原處分卷第137-145 頁) ，則被告以系爭
    函請系爭房屋之占有人即原告於96年5 月31日前配合搬遷，
    乃被告本於房屋所有權，對占有人為物上請求權之意思表示
    ，非屬行政處分性質，縱系爭函援引花蓮縣興辦公共工程用
    地拆遷物拆遷補償救濟自治條例為依據，亦係被告發放搬遷
    費或補償費之依據，而非請求原告於96年5 月31日前配合搬
    遷之依據，無從認系爭函為單方高權之行政處分性質。又本
    件依系爭函之文義，尚無法直接發生被告得逕行拆除原告房
    屋之法律效果，自非行政處分。則系爭函文既非行政處分，
    原告對之提起撤銷訴訟，自屬起訴不備其他要件，且依其情
    形無從補正，應以裁定駁回之。
四、依行政訴訟法第107 條第1 項第10款、第104 條、民事訴訟
    法第95條、第78條、第85條第1項前段，裁定如主文。
中    華    民    國    97    年    4    月     8     日
                      臺北高等行政法院第一庭
                                審判長法  官  王立杰
                                      法  官  劉錫賢
                                      法  官  林惠瑜
上為正本係照原本作成。
如不服本裁定，應於送達後10日內向本院提出抗告狀（須按他造
人數附繕本）。
中    華    民    國    97    年    4    月     8     日
                                      書記官  劉道文


司法院資訊處製作；財團法人民間司法改革基金會備份。
